臺北高等行政法院判決
　　　　　　　　　　　　　　　　　　 95年度訴字第03822號
　　　　　　　　　　　　　　　.
原　　　告　甲○○
訴訟代理人　丁○○
被　　　告　經濟部智慧財產局
代　表　人　蔡練生（局長）
訴訟代理人　戊○○
　　　　　　丙○○
上列當事人間因發明專利舉發事件，原告不服經濟部中華民國95
年8 月31日經訴字第09506177260 號訴願決定，提起行政訴訟。
本院判決如下：
    主  文
原告之訴駁回。
訴訟費用由原告負擔。
    事  實
一、事實概要：
    原告前於民國（下同）90年12月21日以「具有記錄功能之汽
    車安全系統」向被告智慧財產局申請發明專利，經被告編為
    第00000000號審查及再審查，准予專利，並於公告期滿後，
    發給發明第192491號專利證書（下稱系爭專利）。嗣第三人
    乙○○以其違反核准時專利法第19條、第20條第1 項第1 款
    及第2 項之規定，對之提起舉發。案經被告審查，認系爭專
    利違反前揭專利法第20條第2 項之規定，於95年2 月15日以
    （95）智專三（三）05053 字第09520104290 號專利舉發審
    定書為「舉發成立，應撤銷專利權」之處分（下稱原處分）
    。原告不服，提起訴願，經經濟部中華民國95年8 月31日經
    訴字第09506177260 號訴願決定駁回，原告仍不服，遂向本
    院提起行政訴訟。
二、兩造聲明：
　(一)原告聲明：訴願決定及原處分均撤銷。
　(二)被告聲明：原告之訴駁回。
三、兩造之爭點：
    系爭專利相較於引證案是否有特殊功效之增進而具有進步性
    ？
　(一)原告主張：
    1.系爭專利具有新穎性：
      依專利法之要旨，申請專利之發明係在具有產業利用性及
      新穎性的條件下，始有繼續審查是否具備進步性要件之必
      要。故被告認為系爭專利不具進步性，違反核准時專利法
      第20條第2 項之規定，即表示系爭專利確實具有「產業利
      用性」及「新穎性」之專利條件。原處分及訴願決定之理
      由皆毫無疑問的指明及認同85年2 月11日公告之00000000
      號「汽車後視用攝影與像機之組合」新型專利案（下稱引
      證案），確實難以證實系爭專利不具新穎性，可獲得充分
      佐證。換言之，原處分及訴願決定皆認同系爭專利之「具
      有記錄功能之汽車安全系統」與引證案所示之「汽車後視
      用攝影與像機之組合」係屬不相同之專利發明及創作，且
      系爭專利在申請前確實未被引證案所公開或揭示，故系爭
      專利具有新穎性。尤其，再進一步深入探討訴願決定及原
      處分的理由後，可得到訴願決定機關及被告肯定系爭專利
      具新穎性的所持理由為：系爭專利於汽車前方、左右兩側
      及汽車前後兩側裝設攝影裝置及具影像儲存裝置，與引證
      案於汽車之前方兩側適當位置各固定一後視用攝影機及內
      部前端中央上方設置一後視用攝影機等，於位置、構成上
      並非完全相同，故引證案尚難以證明系爭專利不具新穎性
      。由此得知，縱使系爭專利與引證案所示「攝影裝置」或
      「後視用攝影機」的數量或裝設位置上有所不同，但真正
      關係到系爭專利具有新穎性的主要關鍵卻在於：系爭專利
      的發明構成中因具有影像儲存裝置此構件，而且，依據引
      證案的公開內容，引證案確實未曾明示或暗示過設有具記
      錄功能的影像儲存裝置此構件，故系爭專利具新穎性。
    2.「影像儲存裝置」是構成系爭專利所發明的「具有記錄功
      能之汽車安全系統」不可或缺的必要構件：
      系爭專利所發明的「具有記錄功能之汽車安全系統」，其
      整體結構係由4 支攝影裝置、1 個顯示器、1 個分割裝置
      及一個影像儲存裝置所構成，其中，必須特別強調的是：
      系爭專利所提到的攝影裝置不是取代汽車左右側的照後鏡
      及車內的中央照後鏡，而是用於彌補其可視角不足。尤其
      ，根據前項之說明，系爭專利因具備所述的「影像儲存裝
      置」而具有新穎性專利要件，同時為了證實系爭專利的「
      影像儲存裝置」確實是系爭專利不可或缺的必要構件，原
      告從系爭專利的「發明名稱」以及綜合系爭專利說明書所
      記載的「發明目的」、「所欲解決的問題」及「所確實能
      達成的功效」來加以判斷和證實，並且具體說明分析如下
      ：
      (1)系爭專利的發明名稱已定義為「具有記錄功能之汽車安
        全系統」：
        根據系爭專利的發明名稱，已足以證實具有記錄功能的
        「影像儲存裝置」確實是系爭專利的發明重點，且為不
        可或缺的必要構件。
      (2)系爭專利的「發明目的」以設有「影像儲存裝置」為主
        要目的：
        根據系爭專利說明書第5 頁之發明說明(2)的「發明目的
        」所載：系爭專利提供一種具有記錄功能之汽車安全系
        統，由於可提供給汽車行駛中隨時針對車外的各種狀況
        作記錄，當有車禍發生時能提供肇事者責任歸屬的依據
        ，而能有效減少不必要的車禍糾紛。
      (3)系爭專利使用「影像儲存裝置」解決「所欲解決的問題
        」：
        根據系爭專利說明書第4 頁之發明說明(1)的倒數第4 行
        起至第5 頁之發明說明(2)的第1 行的內容所載，系爭專
        利欲解決的問題係有鑑於習知汽車新裝的照後鏡及中央
        後視鏡，常因為可視角的問題產生許多死角，故容易造
        成行車途中不必要的意外發生，且一般的汽車因均沒有
        裝設「行車記錄器」，當有車禍發生時，常會出現肇事
        者責任歸屬不清的糾紛，因此，系爭專利可以有效減少
        不必要的車禍糾紛。
      (4)系爭專利使用「影像儲存裝置」達成「所確實能達成的
        功效」：
        根據系爭專利說明書第7 頁之發明說明(4)第16至22行的
        內容所載：…，透過顯示器能將攝影裝置所拍攝的各角
        度畫面即時提供給駕駛者參考，使得駕駛者在開車時藉
        由顯示器的畫面顯示，即可輕易掌握車外全方位的狀況
        ，且藉「影像儲存裝置」能夠提供錄影功能可將車外的
        所有狀況作一行車記錄，當有車禍發生時即可調出該行
        車記錄，以迅速釐清肇事者責任歸屬。
      從以上4 點具體說明，已足以證明「影像儲存裝置」是構
      成系爭專利所發明的「具有記錄功能之汽車安全系統」不
      可或缺的必要構件。
    3.判斷發明專利申請是否具備「進步性」的原則：
      系爭專利核准時之專利法第20條第2 項之規定，係判斷系
      爭專利之發明是否具備進步性要件的法源基礎，且該法條
      固然規定「發明係運用申請前既有之技術或知識，而為熟
      習該項技術者所能輕易完成時…，仍不得申請取得發明專
      利」。惟其適用，應以組成發明的「全部構成或特徵」為
      主體，且以所屬熟習該項技術者確實能夠依據「申請前之
      既有技術」而輕易完成實施發明的必要構成及實施手段，
      始有該法條之適用。因此，根據前揭法條的意旨，當系爭
      專利所發明的「具有記錄功能之汽車安全系統」與先前技
      術或引證案的比對結果，若同時滿足以下2 個條件時，應
      具有進步性，則前揭法條應無適用的餘地：
      (1)組成系爭專利「具有記錄功能之汽車安全系統」的「全
        部構成或特徵」當中，僅「其中的部分構成或特徵」見
        諸於先前技術或引證案，但「主要構成或特徵」卻未見
        諸於先前技術或引證案；
      (2)實施系爭專利「具有記錄功能之汽車安全系統」的「發
        明目的」及「所欲解決的問題」與先前技術或引證案所
        示的「目的」及「所欲解決的問題」其實不相同，且系
        爭專利因為設有所述的「主要構成或特徵」而達到「所
        確實能達成的功效」，係為先前技術或引證案所不能達
        到，也未為先前技術或引證案曾經暗示或明示過。
    4.訴願決定及原處分判斷系爭專利不具進步性的理由顯然錯
      誤，引證案不能證明系爭專利不具進步性：
      根據訴願決定及原處分其認為系爭專利不具進步性的理由
      ，係指稱系爭專利所示的「影像儲存裝置」因為系爭專利
      說明書第6 頁倒數第4 行所載，為一般的錄影機或數位儲
      存器，屬習知技術之構成，且系爭專利所具之「影像儲存
      裝置」乃僅將裝於汽車上攝影裝置所拍攝的畫面除供顯示
      器使用外，再連接至習知技術構成之「影像儲存裝置」以
      記錄畫面資料，故僅屬習知技術之單純附加集合運用，該
      「影像儲存裝置」所達成之功效仍為原本預期即有之錄影
      功能，並無特殊功效之增進，故為運用申請前既有之技術
      或知識，而為熟習項技術者所能輕易完成，不具進步性。
      惟上述訴願決定及原處分認定系爭專利不具進步性之理由
      ，已經偏雜了判斷「進步性」的原則，原告實不敢茍同。
      蓋具有通常知識者如果運用前面所述之判斷發明專利申請
      是否具備「進步性」的原則來加以分析或判斷，馬上就能
      舉出訴願決定及原處分所採以判斷系爭專利不具進步性的
      理由顯然錯誤，而且違背設立專利制度的精神。
      (1)引證案「汽車後視用攝影與影像機之組合」所示的「創
        作目的」，根據說明書的創作說明(1)的第15行記載，係
        在「淘汰汽車所裝設的習式後視鏡結構」；以及
      (2)引證案所設定的「所欲解決的問題」，係為了克服汽車
        裝設習式後視鏡的時候仍然有易發生交通事故的缺點，
        故創作出藉使用攝影機來取代傳統的習式後視鏡，並藉
        以提升駕駛人的行車安全。
      (3)換言之，引證案「所確實能達成的功效」就是使用攝影
        機取代傳統的習式後視鏡，使得駕駛人可從設於駕駛座
        前方的影像機同時看到由汽車左、中、右攝影機所取得
        的車外左、右及後方的影像畫面，以減少車輛發生交通
        事故。
      (4)然而，根據前述系爭專利所示之「具有記錄功能之汽車
        安全系統」的「發明目的」、「所欲解決的問題」及「
        所確實能達成的功效」，與引證案之間顯然是不相同且
        毫無關係的，故系爭專利與引證案事實上應屬不相同的
        發明或創作。
      (5)尤其，引證案不能達到系爭專利「所確實能達成的功效
        」，至少有以下幾點：
        系爭專利所提到的攝影裝置並非用於取代汽車左右側
          的照後鏡及車內的中央照後鏡，故可彌補汽車左右側
          的照後鏡及車內的照後鏡的視角不足。
        引證案的創作內容中從來沒有明示或暗示過了藉設置
          「影像儲存裝置」來記錄車外全方位行車記錄的技術
          內容，當有車禍發生時，系爭專利可從「影像儲存裝
          置」調出行車記錄來釐清肇事者責任歸屬，但引證案
          根本無從調出行車記錄，故不能釐清肇事者的責任歸
          屬。
    5.系爭專利設有「影像儲存裝置」顯然具備進步性之專利要
      件：
      綜上所述，系爭專利所設的「影像儲存裝置」，縱使係屬
      習知技術之一般錄影機或數位儲存器，但將系爭專利所發
      明的「具有記錄功能之汽車安全系統」運用在一般汽車或
      公車等交通工具上的時候，當有車禍發生時，可立刻從「
      影像儲存裝置」調出行車記錄以釐清肇事者責任歸屬，除
      了可充分發揮保障司機、駕駛員、乘客及行人的權益外，
      並且可以減少不必要的糾紛及社會成本，已非僅屬習知技
      術之單純附加集合運用，故系爭專利首先使用不可或缺的
      「影像儲存裝置」必要構件，有特殊功效之增進，顯然具
      有進步性。
　(二)被告主張：
    1.原告訴訟理由主要訴稱：「影像儲存裝置」是構成系爭專
      利所發明的「具有記錄功能之汽車安全系統」不可或缺的
      必要構件。引證案「所確實能達成的功效」就是使用攝影
      機取代傳統的習式後視鏡，使得駕駛人可從設於駕駛座前
      方的影像機同時看到由汽車左、中、右攝影機所取得的車
      外左、右及後方的影像畫面，以減少車輛發生交通事故；
      與系爭專利所示之「發明目的」、「所欲解決的問題」及
      「所確實能達成的功效」不相同，兩者屬不相同之發明或
      創作。系爭專利所設的「影像儲存裝置」縱使係屬習知技
      術之一般錄影機或數位儲存器，但將系爭專利所發明的「
      具有記錄功能之汽車安全系統」運用在一般汽車或公車等
      交通工具上的時候，當有事故發生時，可立刻從「影像儲
      存裝置」調出行車紀錄以釐清事實真相，非僅屬習知技術
      之單純附加集合運用，故系爭專利首先使用不可或缺的「
      影像儲存裝置」必要構件，有特殊功效之增進，顯然具有
      進步性云云。
    2.查系爭專利與引證案間之比較，係以系爭專利申請專利範
      圍所界定之標的與引證案專利說明書所揭露全部技術內容
      為比較依據，而非僅侷限於兩者間之「發明或創作目的、
      構成及功能」，先予指明。引證案係提供一種汽車後視用
      攝影與影像機之組成裝置，其主要係在汽車之前方兩側適
      當位置各固定一後視用攝影機，並在車用前方中央位置吊
      設一後視用攝影機，且於駕駛人位置前方置放一影像機，
      另同時將前述之3 個攝影機與影像機之間予以連線，然後
      藉影像機觀察3 個後視攝影機所錄得之後視影像，該3 個
      後視影像將同時占據影像機之整個畫面，每一影像占有著
      畫面三分之一的區間；惟當汽車左轉或右轉時，影像則完
      全呈現汽車左邊或右邊攝影機所攝得之影像，而另2 個攝
      影機則自動消滅畫面等。查引證案已揭露系爭專利申請專
      利範圍第1 項所載分別裝設於汽車前方左右兩側的攝影裝
      置，及具分割畫面之顯示器等主要構成特徵，雖系爭專利
      較引證案於汽車後側多裝設攝影裝置，且裝設於汽車前側
      攝影裝置在位置上不盡相同，然此僅為習知技術之構成裝
      置於裝設位置及數量上之簡易變換運用；另系爭專利申請
      專利範圍第1 項所載記錄該顯示器畫面資料之影像儲存裝
      置如系爭專利說明書第6 頁倒數第4 行所載為一般的錄影
      機或數位儲存器純屬習知技術之構成，而系爭專利將攝影
      裝置所拍攝之畫面於連接之顯示器顯示，已見於引證案藉
      攝影機（攝影裝置）與影像機（顯示器）間之連線以觀察
      攝影機所錄得之影像有相同之揭露，系爭專利所具之影像
      儲存裝置，僅係將裝於汽車上攝影裝置所拍攝的畫面除供
      顯示器使用外，再連接至習知技術構成之影像儲存裝置提
      供記錄顯示器之畫面資料，此僅為將習知技術構成裝設於
      汽車之攝影裝置與影像儲存裝置等兩者單純附加集合運用
      ，該影像儲存裝置所達成之功效仍為原本預期即有之錄影
      功能，並無特殊功效之增進，故系爭專利申請專利範圍第
      1 項係為運用申請前既有之技術或知識，而為熟習該項技
      術者所能輕易完成，不具進步性，故其所訴無理由。
    3.另系爭專利申請專利範圍第2 項附屬項係依附於第1 項，
      所載述之攝影裝置係為採用電荷偶合器件（charge-coupl
      ed device ；CCD ）的廣角攝影機；該廣角攝影機之使用
      已見於引證案中有相同之揭露屬習知技術構成之簡易轉知
      運用，故系爭專利申請專利範圍第2 項係為運用申請前既
      有之技術或知識，而為熟習該項技術者所能輕易完成，不
      具進步性。系爭專利申請專利範圍第3 項附屬項係依附於
      第1 項，所載述之顯示器的畫面上標示有刻度標記；查於
      顯示器的畫面上標示有刻度標記僅係簡易附加之運用，故
      系爭專利申請專利範圍第3 項係為運用申請前既有之技術
      或知識，而為熟習該項技術者所能輕易完成，不具進步性
      。系爭專利申請專利範圍第4 項附屬項係依附於第1 項，
      所載述之影像儲存裝置係為錄影機或數位儲存器；系爭專
      利說明書第6 頁倒數第4 行所載影像儲存裝置為一般的錄
      影機或數位儲存器屬習知技術之構成，故系爭專利申請專
      利範圍第4 項係為運用申請前既有之技術或知識，而為熟
      習該項技術者所能輕易完成，不具進步性。系爭專利申請
      專利範圍第5 項附屬項係依附於第1 項，所載述之顯示器
      進一步連接一可將畫面資料傳輸至遠方電腦的發射器；此
      種將資料藉由發射器傳輸至遠方電腦，乃為習知通常之技
      術，系爭專利將顯示器畫面資料藉由發射器傳輸至遠方電
      腦，僅係習知技術簡易轉知運用，故系爭專利申請專利範
      圍第5 項係為運用申請前既有之技術或知識，而為熟習該
      項技術者所能輕易完成，不具進步性。
    4.原告於96年7 月17日準備程序庭訴稱系爭專利在申請階段
      即遭被告以引證案及類似理由核駁，經其申請再審查後准
      予專利，今關係人以同一引證案及理由提出舉發，被告為
      舉發成立，應撤銷專利權之處分，故被告有自相矛盾及違
      法之處分及進步性之判斷原則等云云。
    5.惟依現行專利法第70條規定「專利專責機關於舉發審查時
      ，應指定未曾審查原案之專利審查人員審查，並作成審定
      書，送達專利權人及舉發人」，由其意旨可知，被告於專
      利申請時之審查見解，並無拘束舉發程序公眾審查之效力
      ，尚非不得以同一之引證案作為證據提起舉發，被告舉發
      審定非當然須受專利申請時審查見解之拘束。又專利法為
      防範被告審查之疏漏，設有舉發制度，凡對於獲准專利之
      發明，任何人認有違反核准審定時之專利法第19條至第21
      條或第27條規定者，依同法第72條第1 項規定，得附具證
      據，向被告舉發之，此乃欲藉公眾審查之程序，撤銷違法
      之專利權。是以，系爭專利雖經被告再審查，認其較引證
      案具有功效之增進，而為應予專利之審定。惟於核准專利
      後，既經關係人以引證案等證據，主張其核准專利有違核
      准審定時所適用之專利法第20條第1 項第1 款及第2 項之
      規定，對之提起舉發，則被告依舉發理由及證據，重行審
      查，認引證案等足資證明系爭專利不具進步性，有違專利
      法第20條第2 項之規定，而為舉發成立，應撤銷專利權之
      處分，於法並無不合（參照88年5 月28日台88訴字第2083
      3 號行政院決定書及經濟部89年11月14日經（89）訴字第
      89089446號訴願決定意旨）。
    6.又本項行政訴訟準備程序庭原告之新爭點，在原告行政救
      濟訴願時，業經經濟部為原告訴願駁回之處分，其駁回之
      理由為「至原告訴稱系爭專利在申請階段即遭原處分機關
      以引證案及類似之理由核駁，經其申請再審查後准予專利
      ，今關係人以同一引證案及理由提出舉發，請本部以公正
      及客觀之角度來看待系爭專利已具有專利要件之事實乙節
      。按專利法為防範專利專責機關審查之疏漏，設有專利舉
      發之公眾審查制度，凡對於核准之發明專利，任何人認有
      違反核准時專利法第19條至第21條或第27條規定者，依同
      法第72條第1 項規定，均得附具證據向專利專責機關舉發
      之，此乃欲藉公眾審查之程序，對核准之專利案重新審查
      其適法性。是以系爭專利雖經被告於初審審定書中以引證
      案作為核駁之依據，經原告申請再審查，被告乃為應予專
      利之審定。惟既經關係人以引證案作為舉發證據，對之提
      起舉發，則被告依舉發理由及證據重行審查，認系爭專利
      與引證案相較，應不具進步性之專利要件，於法並無不合
      ，併予指明。」（上開所述業經經濟部訴願審議委員會決
      定認定在案），原告於行政訴訟之起訴理由中已不將此列
      為爭點，故其所訴無理由。
    7.至組合發明之進步性之專利審查基準的說明於93年7 月31
      日施行之專利審查基準第二篇發明專利實體審查有「組合
      發明，指組合先前技術中複數個技術手段所構成之發明。
      若組合發明之技術特徵在功能上彼此相互作用而產生新的
      功效，或組合後之技術效果優於所有單一技術所產生之技
      術效果的總合，無論其技術特徵是否全部或部分為已知，
      均應認定該發明非能輕易完成，具進步性。例如由止痛劑
      及鎮定劑組合而成之醫藥發明，其中之鎮定劑本身並無止
      痛效果，若其能增強止痛劑之止痛效果，應認定該發明具
      進步性。惟若組合發明僅是拼湊先前技術中之技術手段，
      而各技術特徵仍以其通常之方式作動，在功能上並未相互
      作用，以致組合後之技術效果僅為所有單一技術所產生之
      技術效果的總合者，應認定該組合發明能輕易完成，不具
      進步性。例如電子錶筆之發明，電子錶與筆在功能上並未
      相互作用，應認定該發明僅屬簡單的拼湊，不具進步性。
      」（詳參第二篇發明專利實體審查：第三章專利要件：3.
      進步性－3.5 相關發明之進步性判斷：3.5.5 組合發明，
      第2-3-26至27頁）；另於83年11月25日施行之第一篇發明
      專利審查基準則有「組合發明，係指將複數個既有之構成
      要件組合而成之發明而言。此種組合發明與集合發明不同
      之處，在於組合發明可產生突出的技術特徵或顯然的進步
      ，故非為熟習該項技術者所能輕易完成者。至於集合發明
      ，因未能產生突出的技術特徵或顯然的進步，故為熟習該
      項技術者所能輕易完成。因此組合發明之個別構件即使屬
      於既有之技術，亦須就整體予以考量。」（詳參第一篇發
      明專利審查基準：第二章專利要件：第四節進步性－四、
      相關發明之進步性判斷：5 、組合發明，第1-2-23至24頁
      ）；故系爭專利僅為將習知技術構成裝設於汽車之攝影裝
      置與影像儲存裝置等兩者單純附加集合運用，該影像儲存
      裝置所達成之功效仍為原本預期即有之錄影功能，並無特
      殊功效之增進，故系爭專利申請專利範圍第1 項係為運用
      申請前既有之技術或知識，而為熟習該項技術者所能輕易
      完成，不具進步性，故其所訴無理由。
　　理  由
一、按凡利用自然法則之技術思想之高度創作，而可供產業上利
    用者，得依法申請取得發明專利，固為系爭專利核准時專利
    法第19條暨第20條第1 項前文所規定。惟其發明如「係運用
    申請前既有之技術或知識，而為熟習該項技術者所能輕易完
    成時」，仍不得依法申請取得發明專利，復為同法第20條第
    2 項所明定。
二、原告前於90年12月21日以「具有記錄功能之汽車安全系統」
    向被告智慧財產局申請發明專利，經被告編為第00000000號
    審查及再審查，准予專利，並於公告期滿後，發給發明第19
    2491號專利證書（下稱系爭專利）。嗣第三人乙○○以其違
    反核准時專利法第19條、第20條第1 項第1 款及第2 項之規
    定，對之提起舉發。案經被告審查，認系爭專利違反前揭專
    利法第20條第2 項之規定，於95年2 月15日以（95）智專三
    （三）05053 字第09520104290 號專利舉發審定書為「舉發
    成立，應撤銷專利權」之處分（下稱原處分）。原告不服，
    循序提起行政訴訟，並為事實欄所載各節之主張，是本件應
    審酌者厥為：系爭專利相較於引證案是否有特殊功效之增進
    而具有進步性？
三、經查：
  (一)本件系爭發明專利案，係用於紀錄汽車行駛的周遭路況，並
    讓駕駛人可清楚看到汽車前後左右各側來車，其特徵為分別
    裝設於汽車前方左右兩側的攝影裝置，用以監看汽車左右兩
    側的路況；分別裝設於汽車前後兩側的攝影裝置，用以監看
    汽車前後兩側的路況；一裝設於汽車內駕駛座前方的顯示器
    ，用以顯示汽車外的前後左右路況；一分割裝置，係連接於
    顯示器與上述之攝影機裝置之間，用以讓顯示器能同時顯示
    攝影裝置所拍攝的畫面；以及一影像儲存裝置，係連接於顯
    示器，用以紀錄該顯示器之畫面資料。關係人所提舉發附件
    1 為系爭專利公告資料及其專利說明書影本，附件2 為85年
    2 月11日公告之第00000000號「汽車後視用攝影與影像機之
    組成裝置」新型專利案（即引證案）。
  (二)原告訴稱：「影像儲存裝置」是構成系爭專利所發明的「具
    有記錄功能之汽車安全系統」不可或缺的必要構件，引證案
    「所確實能達成的功效」就是使用攝影機取代傳統的習式後
    視鏡，使得駕駛人可從設於駕駛座前方的影像機同時看到由
    汽車左、中、右攝影機所取得的車外左、右及後方的影像畫
    面，以減少車輛發生交通事故；與系爭專利所示之「發明目
    的」、「所欲解決的問題」及「所確實能達成的功效」不相
    同，兩者屬不相同之發明或創作。系爭專利所設的「影像儲
    存裝置」縱使係屬習知技術之一般錄影機或數位儲存器，但
    將系爭專利所發明的「具有記錄功能之汽車安全系統」運用
    在一般汽車或公車等交通工具上的時候，當有事故發生時，
    可立刻從「影像儲存裝置」調出行車紀錄以釐清事實真相，
    非僅屬習知技術之單純附加集合運用，故系爭專利首先使用
    不可或缺的「影像儲存裝置」必要構件，有特殊功效之增進
    ，顯然具有進步性云云。惟查：
    1.系爭專利與引證案間之比較，係以系爭專利申請專利範圍
      所界定之標的與引證案專利說明書所揭露全部技術內容為
      比較依據，而非僅侷限於兩者間之「發明或創作目的、構
      成及功能」，先予指明。引證案係提供一種汽車後視用攝
      影與影像機之組成裝置，其主要係在汽車之前方兩側適當
      位置各固定一後視用攝影機，並在車用前方中央位置吊設
      一後視用攝影機，且於駕駛人位置前方置放一影像機，另
      同時將前述之3個 攝影機與影像機之間予以連線，然後藉
      影像機觀察3 個後視攝影機所錄得之後視影像，該3 個後
      視影像將同時占據影像機之整個畫面，每一影像占有著畫
      面三分之一的區間；惟當汽車左轉或右轉時，影像則完全
      呈現汽車左邊或右邊攝影機所攝得之影像，而另2 個攝影
      機則自動消滅畫面等。查引證案已揭露系爭專利申請專利
      範圍第1 項所載分別裝設於汽車前方左右兩側的攝影裝置
      ，及具分割畫面之顯示器等主要構成特徵，雖系爭專利較
      引證案於汽車後側多裝設攝影裝置，且裝設於汽車前側攝
      影裝置在位置上不盡相同，然此僅為習知技術之構成裝置
      於裝設位置及數量上之簡易變換運用；另系爭專利申請專
      利範圍第1 項所載記錄該顯示器畫面資料之影像儲存裝置
      如系爭專利說明書第6 頁倒數第4 行所載為一般的錄影機
      或數位儲存器純屬習知技術之構成，而系爭專利將攝影裝
      置所拍攝之畫面於連接之顯示器顯示，已見於引證案藉攝
      影機（攝影裝置）與影像機（顯示器）間之連線以觀察攝
      影機所錄得之影像有相同之揭露，系爭專利所具之影像儲
      存裝置，僅係將裝於汽車上攝影裝置所拍攝的畫面除供顯
      示器使用外，再連接至習知技術構成之影像儲存裝置提供
      記錄顯示器之畫面資料，此僅為將習知技術構成裝設於汽
      車之攝影裝置與影像儲存裝置等兩者單純附加集合運用，
      該影像儲存裝置所達成之功效仍為原本預期即有之錄影功
      能，並無特殊功效之增進，故系爭專利申請專利範圍第1
      項係為運用申請前既有之技術或知識，而為熟習該項技術
      者所能輕易完成，不具進步性。
    2.又組合發明之進步性之專利審查基準的說明於93年7 月31
      日施行之專利審查基準第二篇發明專利實體審查有「組合
      發明，指組合先前技術中複數個技術手段所構成之發明。
      若組合發明之技術特徵在功能上彼此相互作用而產生新的
      功效，或組合後之技術效果優於所有單一技術所產生之技
      術效果的總合，無論其技術特徵是否全部或部分為已知，
      均應認定該發明非能輕易完成，具進步性。例如由止痛劑
      及鎮定劑組合而成之醫藥發明，其中之鎮定劑本身並無止
      痛效果，若其能增強止痛劑之止痛效果，應認定該發明具
      進步性。惟若組合發明僅是拼湊先前技術中之技術手段，
      而各技術特徵仍以其通常之方式作動，在功能上並未相互
      作用，以致組合後之技術效果僅為所有單一技術所產生之
      技術效果的總合者，應認定該組合發明能輕易完成，不具
      進步性。例如電子錶筆之發明，電子錶與筆在功能上並未
      相互作用，應認定該發明僅屬簡單的拼湊，不具進步性。
      」（詳參第二篇發明專利實體審查：第三章專利要件：3.
      進步性－3.5 相關發明之進步性判斷：3.5.5 組合發明，
      第2-3-26至27頁）。系爭專利僅為將習知技術構成裝設於
      汽車之攝影裝置與影像儲存裝置等兩者單純附加集合運用
      ，該影像儲存裝置所達成之功效仍為原本預期即有之錄影
      功能，並無特殊功效之增進，故系爭專利申請專利範圍第
      1 項係為運用申請前既有之技術或知識，而為熟習該項技
      術者所能輕易完成，不具進步性。
    3.另系爭專利申請專利範圍第2 項附屬項係依附於第1 項，
      所載述之攝影裝置係為採用電荷偶合器件（charge-coupl
      ed device ；CCD ）的廣角攝影機；該廣角攝影機之使用
      已見於引證案中有相同之揭露屬習知技術構成之簡易轉知
      運用，故系爭專利申請專利範圍第2 項係為運用申請前既
      有之技術或知識，而為熟習該項技術者所能輕易完成，不
      具進步性。系爭專利申請專利範圍第3 項附屬項係依附於
      第1 項，所載述之顯示器的畫面上標示有刻度標記；查於
      顯示器的畫面上標示有刻度標記僅係簡易附加之運用，故
      系爭專利申請專利範圍第3 項係為運用申請前既有之技術
      或知識，而為熟習該項技術者所能輕易完成，不具進步性
      。系爭專利申請專利範圍第4 項附屬項係依附於第1 項，
      所載述之影像儲存裝置係為錄影機或數位儲存器；系爭專
      利說明書第6 頁倒數第4 行所載影像儲存裝置為一般的錄
      影機或數位儲存器屬習知技術之構成，故系爭專利申請專
      利範圍第4 項係為運用申請前既有之技術或知識，而為熟
      習該項技術者所能輕易完成，不具進步性。系爭專利申請
      專利範圍第5 項附屬項係依附於第1 項，所載述之顯示器
      進一步連接一可將畫面資料傳輸至遠方電腦的發射器；此
      種將資料藉由發射器傳輸至遠方電腦，乃為習知通常之技
      術，系爭專利將顯示器畫面資料藉由發射器傳輸至遠方電
      腦，僅係習知技術簡易轉知運用，故系爭專利申請專利範
      圍第5 項係為運用申請前既有之技術或知識，而為熟習該
      項技術者所能輕易完成，亦不具進步性。
  (三)又原告於96年7 月17日準備程序庭訴稱系爭專利在申請階段
    即遭被告以引證案及類似理由核駁，經其申請再審查後准予
    專利，今關係人以同一引證案及理由提出舉發，被告為舉發
    成立，應撤銷專利權之處分，故被告有自相矛盾及違法之處
    分及進步性之判斷原則等云云。惟查：
    1.依現行專利法第70條規定「專利專責機關於舉發審查時，
      應指定未曾審查原案之專利審查人員審查，並作成審定書
      ，送達專利權人及舉發人」，由其意旨可知，被告於專利
      申請時之審查見解，並無拘束舉發程序公眾審查之效力，
      尚非不得以同一之引證案作為證據提起舉發，被告舉發審
      定非當然須受專利申請時審查見解之拘束。
    2.又專利法為防範被告審查之疏漏，設有舉發制度，凡對於
      獲准專利之發明，任何人認有違反核准審定時之專利法第
      19條至第21條或第27條規定者，依同法第72條第1 項規定
      ，得附具證據，向被告舉發之，此乃欲藉公眾審查之程序
      ，撤銷違法之專利權。是以，系爭專利雖經被告再審查，
      認其較引證案具有功效之增進，而為應予專利之審定。惟
      於核准專利後，既經關係人以引證案等證據，主張其核准
      專利有違核准審定時所適用之專利法第20條第1 項第1 款
      及第2 項之規定，對之提起舉發，則被告依舉發理由及證
      據，重行審查，認引證案等足資證明系爭專利不具進步性
      ，有違專利法第20條第2 項之規定，而為舉發成立，應撤
      銷專利權之處分，於法並無不合。
四、綜上，系爭專利係為運用申請前既有之技術或知識，而為熟
    習該項技術者所能輕易完成，不具進步性，不符發明專利要
    件。從而，被告所為「舉發成立，應撤銷專利權」之處分，
    揆諸首揭法條規定，並無不法，訴願決定予以維持，亦無不
    合。原告徒執前詞，訴請撤銷，為無理由，應予駁回。
五、兩造其餘攻擊防禦方法均與本件判決結果不生影響，故不逐
    一論述，併此敘明。
據上論結，本件原告之訴為無理由，爰依行政訴訟法第98條第1
項前段，判決如主文。
中　　華　　民　　國　　96　　年　 　9　　月　 26  　 日
                        第二庭審判長法  官　徐瑞晃
                                    法  官  畢乃俊
                                    法　官  陳金圍
上為正本係照原本作成。
如不服本判決，應於送達後20日內，向本院提出上訴狀並表明上
訴理由，如於本判決宣示後送達前提起上訴者，應於判決送達後
20日內補提上訴理由書（須按他造人數附繕本）。
中　　華　　民　　國　　96　　年　 　9　　月　 26  　 日
                                    書記官  陳可欣
